【裁判字號】    99,交簡上,117
【裁判日期】    990811
【裁判案由】    過失傷害
【裁判全文】
臺灣板橋地方法院刑事判決           99年度交簡上字第117號
上  訴  人
即  被  告  乙○○
選任辯護人  吳忠勇律師
上列上訴人因過失傷害案件，不服本院民國99年4月1日99年度交
簡字第1130號判決（聲請簡易判決處刑案號：臺灣板橋地方法院
檢察署99年度偵字第1896號），提起上訴，本院判決如下：
    主  文
原判決撤銷。
乙○○犯過失傷害罪，處拘役參拾日，如易科罰金，以新台幣壹
仟元折算壹日。
    事  實
一、乙○○於民國98年3 月1 日12時許，騎乘車號CUH-369 號普
    通重型機車，沿臺北縣新莊市○○路往疏洪道方向行駛，於
    同日12時36分許，行經臺北縣新莊市○○路與臺北縣新莊市
    ○○路523 巷閃光黃燈號誌路口，本應減速接近，小心通過
    ，並注意車前狀況，隨時採取必要之安全措施，以避免危險
    之發生，而依當時天候晴、日間自然光線、柏油路面乾燥、
    無缺陷，且視距良好，並無不能注意之情形，卻疏未注意及
    此，適有由甲○○所駕駛車牌號碼9469-VL 自用小客車，搭
    載丙○○、兒童李○○、李○○、李○○（分別為96年6 月
    、94年12月、92年8 月出生，姓名年籍詳卷）等人，由對向
    車道行駛而來，欲左轉重化街時，亦疏未注意汽車行駛至交
    岔路口，轉彎車應讓直行車先行，貿然駛入該路口，因而致
    乙○○上揭機車車頭與甲○○上開汽車車頭發生碰擊，致丙○○受有頭部外傷併頭皮挫傷之傷害，乙○○人車倒地後，
    則受有頭部外傷合併腦震盪、右脛骨開放性骨折及髕骨骨折
    、中段十字韌帶斷裂、左側二側踝骨骨折併脫臼、後脛骨肌
    腱斷裂、左足第壹拇指遠端趾骨脫臼、右手腕骨骨折等傷害
    （甲○○過失傷害部分，業經本院以99年度交簡字第1619號
    簡易判決判處拘役55日在案）。乙○○則於肇事後犯罪未被
    有偵查權限之公務員或機關發覺之前，主動向據報至醫院處
    理車禍之員警坦承肇事，並願接受裁判，始查悉上情。
二、案經丙○○訴由臺灣板橋地方法院檢察署檢察官偵查後聲請
    簡易判決處刑。
    理  由
壹、證據能力之認定：
一、辯護人雖具狀否認證人甲○○所提出98年3 月3 日與被告間
    之對話錄音內容有證據能力（見本院卷第45頁），惟按私人
    錄音、錄影行為所取得之證據，應受刑法第315 條之1 與通
    訊保障及監察法之規範，私人違反此規範所取得之證據，固
    應予排除，然依通訊保障及監察法第29條第3 款規定：「監
    察者為通訊之一方或已得通訊之一方事先同意，而非出於不
    法目的者，不罰」，是通訊之一方非出於不法目的之錄音，
    所取得之證據，即無證據排除原則之適用（最高法院92年度
    台上字第2677號、94年度台上字第716 號、94年度台上字第
    1619號判決意旨參照）。又私人錄音，若錄音者係對話之一
    方，則對他方而言其秘密通訊自由並無受侵害可言，且證人
    甲○○錄音之目的係為保護告訴人權益及蒐集關於本件交通
    事故之相關證據，並非出於不法之目的，揆諸上揭說明，該
    錄音尚無證據排除原則之適用，應認有證據能力。至辯護人
    雖另辯以：證人甲○○於臺北縣政府警察局新莊分局道路交
    通事故談話紀錄表，及道路交通事故調查報告表(二)關於肇因
    研判及受傷程度之部分記載均屬傳聞，故應無證據能力等語
    ，惟此部分之證據均未經本院採為認定本件被告犯罪事實之
    依據，爰無就此等證據是否具證據能力為進一步審究之必要
    ，附此敘明。
二、按被告以外之人於審判外之陳述，雖不符刑事訴訟法第159
    條之1 至第159 條之4 之規定，而經當事人於審判程序同意
    作為證據，法院審酌該言詞陳述或書面陳述作成時之情況，
    認為適當者，亦得為證據；當事人、代理人或辯護人於法院
    調查證據時，知有第159 第1 項不得為證據之情形，而未於
    言詞辯論終結前聲明異議者，視為有前項之同意，刑事訴訟
    法第159 條之5 定有明文。本件所援引之以下各項證據（詳
    後述），固有部分屬傳聞證據，然公訴人、被告及辯護人於
    本院調查證據時，均知有前開第159 第1 項不得為證據之情
    形，且於言詞辯論終結前，均未聲明異議，本院審酌該等證
    據作成時之狀況，並無違法取證之情事，且無不宜作為證據
    之情形，依前開說明，爰認均有證據能力。
貳、實體部分：
一、訊據被告乙○○固坦承有於前揭時、地，騎乘上開機車與告
    訴人丙○○搭乘之甲○○所駕駛自小客車發生車禍，因而致
    告訴人受有頭部外傷併頭皮挫傷等傷害之事實，惟否認有何
    過失傷害之犯行，並辯稱：甲○○準備從化成路左轉時未打
    方向燈，且在該路口未做停留即逕行左轉，故伊完全無法預
    料甲○○要左轉，故伊並無過失云云。辯護人則具狀辯以：
    甲○○從未陳述其左轉前已依規定打方向燈，且根據道路交
    通事故現場圖所示，足證甲○○未依規定於左轉前30公尺處
    打方向燈，而係未行駛至道路中心即貿然左轉，致被告反應
    不及，基於信賴原則，被告實無過失可言；又縱被告為有過
    失，惟甲○○亦有轉彎車未讓直行車先行及未注意車前狀況
    等過失，過失之程度應較被告為重，又告訴人受傷之程度亦
    不及於被告，其中部分告訴人甚至係「疑似頭部外傷」之不
    明情況，甲○○僅遭判處拘役55日，被告卻遭原審判處有期
    徒刑2 月，是原審量刑顯然失當等語。經查：
  (一)告訴人丙○○搭乘訴外人甲○○所駕駛之前開自小客車，甲○○駕車行經臺北縣新莊市○○路與臺北縣新莊市○○路52
    3 巷閃光黃燈號誌路口欲左轉時，被告乙○○所騎乘之上開
    機車見狀閃避不及，二車之車頭因此相互碰撞，告訴人並因
    而受有頭部外傷併頭皮挫傷等傷害之情事，業據被告坦承不
    諱，核與證人甲○○於偵查及本院審理中證述之情節大致相
    符，並有臺北縣政府警察局道路交通事故現場圖、道路交通
    事故調查報告表(一)、事故現場暨車損照片共23張、行政院衛
    生署台北醫院所出具之98年3 月2 日丙○○之診斷證明書1
    紙等（見偵查卷第13至14頁、第20至41頁、第47至48頁）在
    卷可稽，堪認為真實。
  (二)按汽車行駛時，駕駛人應注意車前狀況，並隨時採取必要之
    安全措施；又汽車行駛至交岔路口，轉彎車應讓直行車先行
    ，道路交通安全規則第94條第3 項、第102 條第1 項第7 款
    定有明文；次按閃光紅燈表示「停車再開」，車輛應減速接
    近，先停止於交岔路口前，讓幹道車優先通行後認為安全時
    ，方得續行；閃光黃燈表示「警告」，車輛應減速接近，注
    意安全，小心通過，則為道路交通標誌標線號誌設置規則第
    211 條第1 項第1 款、第2 款所明訂，被告既領有普通重型
    機車之駕駛執照，甲○○亦領有自小客車之駕駛執照，是其
    等對於上開規定均應知之甚詳，並均具有注意能力甚明，故
    本當應確實注意並遵守之。又查本件車禍發生時，係天候晴
    、日間自然光線、柏油路面乾燥、無缺陷，且視距良好，並
    無不能注意之情形，此有前開道路交通事故調查報告表(一)附
    卷可證，詎被告騎車行經前開閃光黃燈號誌路口時卻未減速
    ，此為其於警詢中所供承，有臺北縣政府警察局新莊分局所
    製作被告之道路交通事故調查紀錄表1 紙（見偵查卷第51頁
    ）在卷可稽，參以前開道路交通事故現場圖及車損照片所示
    ，可見本件碰撞後二車車頭均已面目全非，幾近全毀，機車
    之椅墊則遭撞飛，且車體破碎之零件散落一地，益徵車禍發
    生當時碰撞之力道甚鉅，倘被告騎車行經該路口時依規定減
    速慢行，小心通過，縱有碰撞之意外發生，所造成之車損應
    尚不至如此；另再從甲○○自小客車在地面上所遺留之水漬
    及被告機車破碎零件散落之位置，可資判斷二車碰撞之位置
    應係在被告所行駛之車道上，是被告行經閃光黃燈號誌路口
    未依規定減速通過，固為本件車禍肇事原因之一，惟甲○○
    駕駛汽車行經交岔路口時為轉彎車，較諸被告為直行車而言
    ，本應負更高之注意義務，卻未禮讓直行車先行即貿然駛入
    該路口，方使被告閃避不及因而肇事，故本件事故之肇事主
    因應歸責於甲○○。從而，被告與甲○○均疏未注意遵守前
    揭規定，而肇致本件道路交通事故，被告與甲○○就本件道
    路交通事故之發生，俱有過失，至為灼然。又告訴人並因本
    件事故受傷，已如前述，足見告訴人之受傷，與被告之過失
    行為間，具有相當因果關係，應屬明確，且此經臺灣省車輛
    行車事故鑑定委員會鑑定，除關於認定「被告與甲○○同為
    肇事原因」，就過失比例乙節與本院前開見解略有差異，而
    為本院所不採外，其餘鑑定結果均與本院認定相符，另參酌
    臺灣省車輛行車事故覆議鑑定委員會鑑定之結果，則與本院
    採同一見解以觀，有該等委員會98年12月22日北縣鑑字第09
    85181543號函暨函附鑑定意見書、99年6 月14日覆議字第09
    96202206號函暨函附鑑定意見書各1 份在卷可參（見偵查卷
    第119 至122 頁、本院卷第67至69頁），益徵被告就本件事
    故之發生為有過失，堪可認定。又甲○○就本件事故之發生
    雖亦有前揭之過失，惟此仍不得解免被告過失之罪責，附此
    敘明。
  (三)被告及辯護人雖另以前揭情詞置辯，惟按汽車駕駛人信賴其
    他參與交通之對方亦能遵守交通規則，同時為必要之注意，
    謹慎採取適當之行動，而對於不可知之對方違規行為並無預
    防之義務，然因對於違規行為所導致之危險，若屬已可預見
    ，且依法律、契約、習慣、法理及日常生活經驗等，在不超
    越社會相當性之範圍應有注意之義務者，自仍有以一定之行
    為避免結果發生之義務（最高法院74年臺上字第4219號判例
    參照）。且汽車駕駛人對於防止危險發生之相關交通法令之
    規定，業已遵守，並盡相當之注意義務，以防止危險發生，
    始可信賴他人亦能遵守交通規則並盡同等注意義務。若因此
    而發生交通事故，方得以信賴原則為由免除過失責任，此有
    最高法院84年臺上字第5360號判例意旨可參。此即學說上所
    謂之信賴原則，蓋在交通頻繁之社會，交通事故甚難完全避
    免，故以此信賴原則界定行為人之安全注意義務範圍。又按
    交通法規所稱注意車前狀況之情形，是指駕駛人就其注意力
    所及之情況下，對於車前已存在或可能存在事物應予注意，
    以便採取適當之安全措施而言，是駕駛人是否已注意車前狀
    況，應建立在行車當時之時間、空間之一切狀況下進行綜合
    判斷。查本件案發當時，甲○○駕車行經交叉路口，轉彎車
    未讓直行車先行，即貿然駛入該路口，亦有過失之情，業如
    前述，固堪予認定。然訊據被告於本院準備程序中一度供稱
    ：伊見到甲○○之車輛在化成路準備要轉進523 巷時，距告
    訴人約有50公尺至100 公尺之距離等語（見本院卷第41 頁
    ），足徵被告見到甲○○駕駛車輛準備左轉彎時，仍有相當
    之反應時間、空間，令其得採取必要之安全措施，雖被告嗣
    於本院審理中改稱：伊見到甲○○車輛時僅約相距10幾公尺
    前云云，然依證人甲○○所提出事後與被告間之上開對話錄
    音譯文所示，被告曾自承：伊只記得案發時，騎過去該路口
    見到一輛車已經準備有點要偏到中間了，伊便想往旁邊騎一
    點，但也不知甲○○當時的速度，僅想如果甲○○速度慢一
    點，伊應該可以閃得過去等語（見偵查卷第80頁），由此益
    徵被告已事先注意到甲○○駕車即將左轉，衡情非無可能及
    時採取減速等必要之安全措施以避免本件事故之發生，被告
    卻仍為逞一時之快，未能減速慢行，小心通過，顯見其未遵
    守道路交通安全規則第94條第3 項所定之注意義務，而有過
    失，睽諸前開說明，本案自無信賴保護原則之適用。
  (四)綜上，被告及辯護人所辯各節俱不足採，本案事證明確，被
    告過失傷害之犯行，堪以認定，應予依法論科。
二、核被告所為，係犯刑法第284 條第1 項前段之過失傷害罪。
    又被告於肇事後犯罪未被有偵查權限之公務員或機關發覺之
    犯嫌前，並主動向據報至醫院處理車禍之員警坦承肇事，並
    接受裁判之事實，有臺北縣政府警察局新莊分局道路交通事
    故肇事人自首情形紀錄表1 紙在卷可考（見偵查卷第57 頁
    ），爰依刑法第62條前段之規定，減輕其刑。原審審酌被告
    素行良好、智識程度、本件交通事故過失之程度，及告訴人
    所受傷害程度、被告犯後態度，及尚未與告訴人達成和解等
    一切情狀，爰量處有期徒刑2 月，並諭知易科罰金之折算標
    準，固非無見。惟查：(一)甲○○（搭載告訴人）就本件事故
    之發生，亦有疏未注意轉彎車應讓直行車先行之過失，業如
    前說明，然原審判決就此部分未予認定，尚有未恰；(二)聲請
    簡易判決處刑意旨另認被告除前揭經論罪科刑部分外，亦因
    上開過失行為致告訴人即甲○○之子女兒童李○○、李○○
    、李○○均受有疑似頭部外傷之傷害，然所指此部分之犯行
    ，並無相當證據足資證明，尚無從形成有罪之確信，本應為
    不另為無罪之諭知（理由詳後述「不另為無罪諭知部分」）
    ，而原審誤認被告亦有此部分犯行，且將之與前揭經論罪科
    刑部分併予處刑，於法亦有未合。是被告及辯護人上訴指稱
    ：甲○○亦有轉彎車未讓直行車先行及未注意車前狀況等過
    失，過失之程度應較被告為重，又告訴人受傷之程度亦不及
    於被告，其中部分告訴人甚至係「疑似頭部外傷」之不明情
    況，甲○○僅遭判處拘役55日，被告卻遭原審判處有期徒刑
    2 月，是原審認定事實有誤，量刑亦顯然失當等語，應有理
    由。此外，被告執前開其他辯詞提起上訴，雖無理由，然原
    判決既有前述瑕疵，自應由本院予以撤銷改判。爰審酌被告
    雖駕車不慎肇事，致告訴人丙○○受有上開傷勢，且迄今亦
    未與告訴人達成和解，所為誠有不該，犯後復否認犯行未見
    悔意，然念及被告除本件犯行外，並無其他前科紀錄，有臺
    灣高等法院被告前案紀錄表1 份附卷可稽，素行良好，又被
    告雖有過失，然其僅為肇事次因，甲○○疏未讓直行車先行
    ，就本件車禍事故應負主要之責任，兼衡告訴人所受傷勢、
    被告之智識程度等一切情狀，量處如主文所示之刑，並諭知
    如主文所示易科罰金之折算標準。
三、不另為無罪諭知部分：
  (一)聲請簡易判決處刑意旨另以：被告乙○○於上開時、地，因
    疏未注意減速接近及車前狀況，並隨時採取必要之安全措施
    ，致與甲○○駕駛之前開自小客車發生碰撞後，告訴人即兒
    童李○○、李○○、李○○因而均受有疑似頭部外傷之傷害
    ，因認被告此部分亦涉刑法第284 條第1 項前段之過失傷害
    罪嫌。
  (二)按犯罪事實應依證據認定之，無證據不得認定犯罪事實；不
    能證明被告犯罪者，應諭知無罪之判決，刑事訴訟法第154
    條第2 項、第301 條第1 項分別定有明文。次按依刑事訴訟
    法第161 條第1 項之規定，檢察官對於起訴之犯罪事實，應
    負提出證據及說服之實質舉證責任，倘其所提出之證據，不
    足為被告有罪之積極證明，或其指出證明之方法，無從說服
    法院以形成被告有罪之心證，基於無罪推定之原則，自應為
    有利於被告之認定（最高法院92年度台上字第128 號判例意
    旨參照）。
  (三)公訴意旨認被告乙○○涉犯上開過失傷害罪嫌，係以告訴人
    提出之行政院衛生署台北醫院98年3 月3 日之診斷證明書3
    紙為其論據。惟訊據被告堅決否認有此部分之犯行，辯護人
    並具狀辯稱：告訴人所提出之前開診斷證明書之日期均係98
    年3 月3 日，距離本件案發日已事隔2 日，且依上開診斷證
    明書所載「疑似頭部外傷」，並無確診，顯均無從證明告訴
    人因本件事故受有何等傷害等語。查，經本院就兒童李○○
    、李○○、李○○診斷證明書上所載之傷害乙節函詢行政院
    衛生署台北醫院，據覆略以：病患丙○○就診時頭皮明顯有
    腫痛及挫傷；另病患（即指甲○○之子女）李○○、李○○
    、李○○就診時並無客觀上可認定之傷勢，但依其主觀症狀
    陳述不無可能，故以疑似頭部外傷診斷之等語，有該院99年
    6 月8 日北醫歷字第090006093 號函及函附其等病歷資料在
    卷可查（見本院卷第53至65頁），顯見告訴人李○○、李○○、李○○就診時外觀上均無明顯可見之外傷，診斷證明書
    上之記載係憑告訴人主觀之陳述而為，是其等是否因本件車
    禍事故受傷，殊非無疑。此外，公訴人復未能提出其他積極
    證據資以佐證，自難僅憑前開診斷證明書使本院形成毫無合
    理懷疑之心證。
  (四)承前所述，公訴人所舉上開證據，尚不足證明被告有此部分
    之過失傷害行為之積極證明。原審就此部分未及詳查，遽對
    被告論罪科刑，亦有未合；被告就此部分上訴，指摘原審判
    決不當，為有理由，此部分應由本院併予撤銷；又此部分既
    屬不能證明，本應為無罪之諭知，然此部分如成立犯罪，因
    與上開論罪科刑部分有想像競合犯之裁判上一罪關係，爰不
    另為無罪之諭知，併此敘明。
據上論斷，應依刑事訴訟法第455 條之1 第3 項、第369 條第1
項前段、第364 條、第299 條第1 項前段，刑法第284 條第1 項
前段、第62條前段、第41條第1 項前段，刑法施行法第1 條之1
，判決如主文。
本案經檢察官陳旭華到庭執行職務。
中    華    民    國    99    年    8     月    11    日
                   交通法庭  審判長  法  官 李幼妃
                                     法  官 張紹省
                                     法  官 鄭凱文
以上正本證明與原本無異。
不得上訴。
                                     書記官 陳筱惠
中    華    民    國    99    年    8     月    11    日
附錄本案論罪科刑法條全文：
中華民國刑法第284條
因過失傷害人者，處6 月以下有期徒刑、拘役或5 百元以下罰金
，致重傷者，處1 年以下有期徒刑、拘役或5 百元以下罰金。
從事業務之人，因業務上之過失傷害人者，處1 年以下有期徒刑
、拘役或1 千元以下罰金，致重傷者，處 3 年以下有期徒刑、
拘役或 2 千元以下罰金。

司法院資訊處製作；財團法人民間司法改革基金會備份。
